臺灣高等法院刑事判決　　　　　　　　96年度上訴字第1290號
上　訴　人　臺灣新竹地方法院檢察署檢察官
被　　　告　甲○○
上列上訴人因被告違反毒品危害防制條例案件，不服臺灣新竹地
方法院95年度訴字第719號，中華民國96年2月12日第一審判決（
起訴案號：臺灣新竹地方法院檢察署95年度毒偵字第1063號暨移
送併辦案號：臺灣雲林地方法院檢察署95年度毒偵字第1811號）
，提起上訴，本院判決如下：
    主  文
原判決撤銷。
甲○○施用第一級毒品，累犯，處有期徒刑拾月。
扣案之第一級毒品海洛因貳包（管制條碼編號：0000000
00，合計淨重零點零柒公克）、海洛因另壹包（人工鑑別編號
：000000000，淨重零點壹捌公克），均沒收銷燬之；
空包裝袋貳只總重零點參捌公克、空包裝袋壹只重零點貳陸公克
、注射針筒貳支，均沒收。
    事  實
一、甲○○曾於民國（下同）88年間，因施用毒品案件，經臺灣
    臺中地方法院以88年度毒聲字第142 號裁定送觀察、勒戒後
    ，因認無繼續施用毒品之傾向，由臺灣臺中地方法院檢察署
    檢察官以88年度偵字第1717號為不起訴處分確定；又因施用
    毒品案件，經臺灣臺中地方法院以92年度毒聲字第2681號裁
    定送觀察、勒戒後，因認無繼續施用毒品之傾向，於92年11
    月20日釋放，並經臺灣臺中地方法院檢察署檢察官以92年度
    毒偵字第3217號為不起訴處分。復於93年間，因施用第一級
    毒品案件，經臺灣臺中地方法院於93 年8月23日以93年度訴
    字第1508號判決判處有期徒刑9月確定，並於94年6月16日縮
    刑期滿執行完畢。惟仍不知戒慎其行，復基於施用第一級毒
    品海洛因之單一犯意，自95年4月間某日起至同年11月22 日
    止，每個月約施用5 次，先後在新竹縣竹北市○○路與博愛
    街口附近、雲林縣虎尾鎮○道路旁及不詳地點等處，以針筒
    注射方式，反覆延續施用第一級毒品海洛因多次。嗣分別為
    警查獲如下：
  (一)95年6月7日晚上9 時30分許，為警在新竹縣竹北市○○路與
    博愛街口查獲，並扣得其所有第一級毒品海洛因2 包（合計
    淨重0.07公克，空包裝總重0.38公克）、第二級毒品安非他
    命乙包（毛重0.3 公克，甲○○涉犯持有第二級毒品罪嫌部
    分另經檢察官簽分偵辦），經採集其尿液送驗結果呈鴉片類
    毒品陽性反應。（臺灣新竹地方法院檢察署95年度毒偵字第
    1063號起訴）
  (二)95年11月24日下午4時40分許，在雲林縣虎尾鎮○○里○○○○
    ○路竹圍80號前，因發生交通事故為警到場處理，經甲○○
    同意搜索後，在其所駕駛之6357-NW 號自小客車內扣得其所
    有第一級毒品海洛因乙包（淨重0.18公克，空包裝重0.26公
    克）、供施用第一級毒品海洛因所用之注射針筒2 支，經採
    集其尿液送驗結果呈嗎啡（海洛因人體代謝物）陽性反應。
    （臺灣雲林地方法院檢察署95年度毒偵字第1811號併案）
二、案經新竹市警察局第二分局報告臺灣新竹地方法院檢察署檢
    察官偵查起訴，暨雲林縣警察局虎尾分局報告臺灣雲林地方
    法院檢察署檢察官偵查移送併案審理。
    理  由
一、前揭事實，迭據被告甲○○於原審及本院審理時均坦承不諱
    （見原審卷第73頁、本院卷第21頁背面），而被告分別於前
    述時間，經採集尿液送驗結果分別呈鴉片類毒品、嗎啡陽性
    反應，有新竹市警察局辦理煙毒、麻醉藥品案尿液送驗受檢
    人真實姓名代號對照表暨送驗登記簿、臺灣檢驗科技股份有
    限公司95年6月26日報告編號：CH/2006/60453號濫用藥物尿
    液檢驗報告、雲林縣警察局虎尾分局查獲毒品嫌犯尿液送檢
    真實姓名對照表、濫用藥物尿液檢驗檢體監管紀錄表、詮昕
    科技股份有限公司95年12月13日報告編號：5C050016號濫用
    藥物尿液檢驗報告各乙份附卷可參（分別見95年度毒偵字第
    1063號偵查卷影印卷【下稱第1063號卷】第44至45頁、原審
    卷第67至70頁），復有白色粉末3 包扣案足資佐證，且扣案
    白色粉末3包經送鑑驗後，確均為第一級毒品海洛因（2小包
    部分，合計淨重0.07公克，空包裝重0.38公克；乙包部分淨
    重0.18公克，空包裝重0.26公克），分別有法務部調查局95
    年6月8 日調科壹字第000000000號、95年12月18日調科壹字
    第0952304816號鑑定通知書（見第1063卷第46頁）、鑑定書
    在卷可參（見原審卷第56頁），此外尚有被告所有供其施用
    第一級毒品海洛因所用之注射針筒2 支扣案可資佐證，足見
    被告自白與事實相符，自堪採為認定犯罪之證據。本件被告
    施用第一級毒品海洛因之事證明確，被告犯行堪以認定。又
    被告前因施用毒品案件，經臺灣臺中地方法院以88年度毒聲
    字第142 號裁定送觀察、勒戒後，因認無繼續施用毒品之傾
    向，由臺灣臺中地方法院檢察署檢察官以88年度偵字第1717
    號為不起訴處分確定；又因施用毒品案件，經臺灣臺中地方
    法院以92年度毒聲字第2681號裁定送觀察、勒戒後，因認無
    繼續施用毒品之傾向，於92年11月20日執行完畢釋放，並經
    臺灣臺中地方法院檢察署檢察官以92年度毒偵字第3217號為
    不起訴處分確定等情，有刑案資料查註紀錄表、全國施用毒
    品案件紀錄表、受觀察勒戒人毒品及前科紀錄簡列表、本院
    被告前案紀錄表、全國前案簡列表各乙份在卷可參，是被告
    於觀察勒戒執行完畢釋放後5 年內再犯毒品危害防制條例第
    10條第1 項之施用第一級毒品罪，洵堪認定，本件事證明確
    ，應依法論罪科刑。
二、查海洛因屬第一級毒品，毒品危害防制條例第2條第2 項第1
    款定有明文。被告甲○○竟非法施用，核其所為，係犯毒品
    危害防制條例第10條第1 項之施用第一級毒品罪，其施用毒
    品前之持有海洛因之低度行為，為施用之高度行為所吸收，
    不另論以持有第一級毒品罪。
三、按刑事法若干犯罪行為態樣，本質上原具有反覆、延續實行
    之特徵，立法時既予特別歸類，定為犯罪構成要件之行為要
    素，則行為人基於概括之犯意，在密切接近之一定時、地持
    續實行之複次行為，倘依社會通念，於客觀上認為符合一個
    反覆、延續性之行為觀念者，於刑法評價上，即應僅成立一
    罪。學理上所稱「集合犯」之職業性、營業性或收集性等具
    有重複特質之犯罪均屬之，例如經營、從事業務、收集、販
    賣、製造、散布等行為概念者是（最高法院95年臺上字第10
    79號判決意旨參照），亦即立法者針對特定刑罰規範之構成
    要件，已預設其本身係持續實行之複次行為，具備反覆、延
    續之行為特徵，故將之總括或擬制一個構成要件之「集合犯
    」行為，因刑法評價之構成要件之行為單數，應僅成立一罪
    。第按，毒品危害防制條例規範之「毒品」本質即具有成癮
    性、濫用性，故施用毒品者，亦多具有「成癮性、濫用性、
    依賴性」，戒除、遮斷不易，因之87年間全文修正及嗣後再
    修正之毒品危害防制條例乃改採觀察、勒戒及強制戒治保安
    處分先行立法，對於初犯施用毒品者，先施以觀察、勒戒及
    強制戒治等保安處分以協助戒除、遮斷毒癮，如施以觀察、
    勒戒及強制戒治等保安處分後，仍無法戒除、遮斷毒癮，始
    處以刑罰。因此，立法者修正毒品危害防制條例時，顯然對
    施用毒品者本質上即具有反覆、延續實行之特徵有所認知，
    而預設將施用毒品者反覆、延續實行施用毒品之複次自然行
    為特別歸類總括評價為刑罰「構成要件單數」實質上一罪之
    「集合犯」甚明。揆諸上開說明，毒品危害防制條例第10條
    第1、2項施用第一、二級毒品罪，在刑法評價上顯應重新界
    定評價為實質上一罪之「集合犯」。查本件被告業已自承其
    因患病、失業想不開而多次施用毒品，前經2 次觀察勒戒及
    服刑出監後，卻仍然無法克制自己，再度於密切接近之時間
    、地點施用第一級毒品海洛因，顯見被告係出於施用第一級
    毒品之單一行為決意至明。是被告多次施用毒品犯行，應論
    以集合犯，而為一罪論處。又被告最初施用第一級毒品海洛
    因之行為時間雖在95年4 月間，其間法律縱有變更，惟因其
    行為繼續實施至新法施行以後之95年11月22日止，即應適用
    新法，尚無行為後法律變更可言，是此部分毋庸為新舊法之
    比較適用，應逕行適用修正後刑法之相關規定論處。檢察官
    雖未就被告自95年4月間起至95年6月4日止及95年6月7 日起
    至同年11月22日止之施用第一級毒品犯行起訴，惟此部分犯
    行與已起訴施用第一級毒品部分既具有集合犯之實質上一罪
    關係，為起訴效力所及，且經移送併辦，法院自得併予審究
    。又被告有事實欄所載有期徒刑執行完畢之前科，為前揭刑
    案資料查註紀錄表、本院被告前案紀錄表及全國前案簡列表
    所載明，其受有期徒刑執行完畢，5 年以內故意再犯本件有
    期徒刑以上之罪，應依刑法第47條第1 項之規定論以累犯，
    並加重其刑。
四、原審以被告上開犯行，罪證明確，惟按毒品危害防制條例第
    18條第1 項規定，得諭知沒收並銷燬之者，以查獲之毒品及
    專供製造或施用毒品之器具為限，並不及於毒品之外包裝（
    參照最高法院93年台上字第2743號判決）。本件扣案之包裝
    含第一級毒品海洛因之包裝袋3 只，既係用於包裹毒品，防
    其裸露、潮濕，便於攜帶，自屬供被告施用毒品犯行所用之
    物，應依刑法第38條第1項第2款宣告沒收。原判決於主文卻
    連同毒品之空包裝諭知沒收銷燬之，即有違誤。檢察官上訴
    意旨，以被告施用毒品之犯行，僅於95年6月7日及11月24日
    為警查獲時之兩次犯行，而其餘施用毒品犯行，皆僅被告之
    自白，無其他證據足證與事實相符。又刑法於95年7月1日修
    正廢除連續犯規定前，多次施用毒品之犯行大抵認係連續施
    用毒品而為判決，然於廢除連續犯後，既已無法律所認定概
    括犯意之適用，則即應一罪一罰而論以數罪，是縱原審所認
    定之犯罪事實屬實，亦應論以數罪，但原審卻論以一個集合
    犯，其適用法律即有違法云云。惟查：按刑事法若干犯罪行
    為態樣，本質上原具有反覆、延續實行之特徵，立法時既予
    特別歸類，定為犯罪構成要件之行為要素，則行為人基於概
    括之犯意，在密切接近之一定時、地持續實行之複次行為，
    倘依社會通念，於客觀上認為符合一個反覆、延續性之行為
    觀念者，於刑法評價上，應僅成立一罪，即學理上所稱之集
    合犯之包括一罪，已如上述。本件被告於原審自承：「我確
    實從95年4 月間某日至95年11月22日有施用第一級毒品海洛
    因。」（見原審卷第74頁），並於本院陳稱：「（問：你每
    隔多久吸一次？）不一定，一個月沒有超過五次，目前我在
    斗六自己戒治。」（見本院卷第22頁），且被告因藥物戒斷
    徵候群及鴉片類成癮自95年12月12日起於臺大醫院雲林分院
    持續接受治療，有臺大醫院雲林分院診斷證明書2 紙附卷可
    稽（見原審卷第85頁、本院卷第23頁），是被告施用第一級
    毒品海洛因時間密接，並已成癮，足認被告施用毒品，其主
    觀上乃出於毒品成癮性之一次決意，客觀上各施用毒品行為
    間，有密切接近關係，依一般社會通念，應認為符合一個反
    覆、延續性之行為觀念，衡諸上揭判決意旨，自屬該當集合
    犯要件，應論以一個集合犯之施用第一級毒品之犯行，檢察
    官認應一罪一罰而論以數罪，雖無理由，然原判決既有上開
    可議之處，及無由維持，應由本院撤銷改判。爰審酌被告已
    因施用毒品經2 次觀察勒戒及服刑後，均不能戒除惡習，顯
    見自制力薄弱，復參酌其施用第一級毒品之次數、期間，所
    為僅戕害自身身心健康，犯罪手段、情節及所生危害均尚非
    重大，且坦承犯行並深表悔意，態度尚佳，並已自行前往醫
    院進行毒品之替代療法（見原審卷第85頁）等一切情狀，量
    處有期徒刑拾月。扣案之第一級毒品海洛因2 包（管制條碼
    編號：000000000，合計淨重0.07公克），海洛因另1包（人
    工鑑別編號：000000000，淨重0.18 公克），均係查獲之毒
    品，應依毒品危害防制條例第18條第1 項前段規定，宣告沒
    收銷燬。又上開毒品之空包裝袋2 只（總重0.38公克），空
    包裝袋另1只（重0.26公克），及注射針筒2支，均係被告所
    有，供其施用第一級毒品海洛因所用之物，亦據被告供承在
    卷，應依刑法第38條第1項第2款規定宣告沒收。
據上論斷，應依刑事訴訟法第369條第1項前段、第364條、第299
條第1項前段，毒品危害防制條例第10條第1項、第18條第1 項前
段，刑法第11條前段、第47條第1項、第38條第1項第2 款，判決
如主文。
本案經檢察官侯千姬到庭執行職務。
中　　華　　民　　國　　96　　年　　5 　　月　　22　　日
　　　　　　　　　刑事第十庭    審判長法　官 楊炳禎
　　　　　　　　　　　　　　　　　　  法　官 陳博志
　　　　　　　　　　　　　　　　　　  法　官 李春地
以上正本證明與原本無異。
如不服本判決，應於收受送達後十日內向本院提出上訴書狀，其
未敘述上訴之理由者並得於提起上訴後十日內向本院補提理由書
（均須按他造當事人之人數附繕本）。
                                      書記官 蘇秋
中　　華　　民　　國　　96　　年　　5 　　月　　23　　日
附錄：本案論罪科刑法條全文
毒品危害防制條例第10條第1項：
施用第一級毒品者，處6 月以上5年以下有期徒刑。
